【裁判字號】    98,上訴,2351
【裁判日期】    980804
【裁判案由】    偽造文書等
【裁判全文】
臺灣高等法院刑事判決                98年度上訴字第2351號
上  訴  人
即  被  告  甲○○
上列上訴人因偽造文書等案件，不服臺灣板橋地方法院96年度訴
緝字第257號，中華民國98年4月29日第一審判決（起訴案號：臺
灣板橋地方法院檢察署95年度偵字第2685號；併辦案號：95年度
偵字第15069號），提起上訴，本院判決如下：
    主  文
上訴駁回。
    事實及理由
一、本案經本院審理結果，認第一審判決以上訴人即被告甲○○
    就如原審判決事實欄第1項(一)所載之行為，係犯刑法第216條
    、第210條之行使偽造私文書罪；就如原審判決事實欄第1項
    (二)所載之行為，則係犯刑法第210條、第216條之行使偽造私
    文書罪、同法第339條第1項之詐欺取財罪。被告於違規通知
    單上偽造「乙○○」簽名，及於租用營業小客車合約書上偽
    造「陳盈甫」簽名及指印之行為，均係偽造私文書之階段行
    為，其偽造私文書後復持以行使，偽造之低度行為應為行使
    之高度行為所吸收，均不另論罪。被告先後2次行使偽造私
    文書犯行，時間緊接，手法相類，所犯係構成要件相同之罪
    ，顯係基於概括之犯意反覆為之，為連續犯，應依修正前刑
    法第56條規定以一罪論，並加重其刑；起訴書雖未就被告如
    原審判決事實欄第1項(一)所載之行使偽造私文書犯行起訴，
    惟被告此部分行使偽造私文書之犯行，既與經起訴論罪之如
    原審判決事實欄第1項(二)所載行使偽造私文書犯行間，有修
    正前刑法第56條連續犯之裁判上一罪關係，為起訴效力所及
    ，復經檢察官移送原審併案審理（95年度偵字第15069號）
    ，自應併予審究。又被告所犯上開（連續）行使偽造私文書
    、詐欺取財等2罪間，有方法、目的之牽連關係，應依修正
    前刑法第55條規定，從一重之行使偽造私文書罪處斷。且被
    告為累犯，應依刑法第47條第1項規定加重其刑；併遞加之
    。並審酌被告之犯罪動機、目的、手段、其行為對於被害人
    乙○○、告訴人展運公司所造成之實質損害程度，及被告犯
    後於原審坦承犯行之犯後態度等一切情狀，判決被告「甲○○連續行使偽造私文書，足以生損害於公眾及他人，累犯，
    處有期徒刑陸月，如易科罰金，以（銀元）參佰元折算壹日
    。臺北縣政府警察局北縣警交字第C00000000號舉發違反道
    路交通管理事件通知單移送聯及存根聯上『收受通知聯者簽
    章』欄內偽造之『乙○○』簽名各壹枚、租用營業小客車合
    約書『立合約書人』欄內偽造之『陳盈甫』簽名及指印各壹
    枚均沒收。」；認事用法及量刑均無不當，應予維持，並引
    用第一審判決書記載之事實、證據及理由（如附件原審判決
    書）。
二、本案事證已明。被告甲○○上訴意旨以有其他犯罪行為，請
    求予以併辦，而指摘原判決不當。惟被告上訴狀並未具體指
    明究係何行為，檢察官亦未以被告除本案外之行為聲請本院
    併辦，且依據卷內資料亦查無為起訴效力所及，並為裁判上
    一罪之其他行為，可資併予審判。是，被告上訴為無理由，
    應予駁回。
三、被告甲○○經合法傳喚，無正當理由不到庭，爰不待其陳述
    ，逕行判決。
據上論斷，應依刑事訴訟法第373條、第368條、第371條，判決
如主文。
本案經檢察官劉文水到庭執行職務。
中    華    民    國    98    年    8     月    4     日
                  刑事第一庭    審判長法  官  葉騰瑞
                                      法  官  莊明彰
                                      法  官  王炳梁
以上正本證明與原本無異。
如不服本判決，應於收受送達後10日內向本院提出上訴書狀，其
未敘述上訴之理由者並得於提起上訴後10日內向本院補提理由書
（均須按他造當事人之人數附繕本）「切勿逕送上級法院」。
                                      書記官  陳佳伶
中    華    民    國    98    年    8     月    4     日
附錄本案論罪科刑法條全文：
中華民國刑法第210條：
偽造、變造私文書，足以生損害於公眾或他人者，處5年以下有
期徒刑。
中華民國刑法第216條：
行使第210條至第215條之文書者，依偽造、變造文書或登載不實
事項或使登載不實事項之規定處斷。
中華民國刑法第339條：
意圖為自己或第三人不法之所有，以詐術使人將本人或第三人之
物交付者，處5年以下有期徒刑、拘役或科或併科1千元以下罰金
。
以前項方法得財產上不法之利益或使第三人得之者，亦同。
前二項之未遂犯罰之。
附件：
臺灣板橋地方法院刑事判決             96年度訴緝字第257號
公  訴  人  臺灣板橋地方法院檢察署檢察官
被      告  甲○○  男  33歲（民國○○年○月○日生）
                    身分證統一編號：Ｚ000000000號
                    住臺北縣三重市○○街60號
上列被告因偽造文書等案件，經檢察官提起公訴（95年度偵字第
2685號）及移送併案審理（95年度偵字第15069 號），本院合議
庭以裁定進行簡式審判程序，判決如下：
    主  文
甲○○連續行使偽造私文書，足以生損害於公眾及他人，累犯，
處有期徒刑陸月，如易科罰金，以參佰元折算壹日。
臺北縣政府警察局北縣警交字第C00000000 號舉發違反道路交通
管理事件通知單移送聯及存根聯上「收受通知聯者簽章」欄內偽
造之「乙○○」簽名各壹枚、租用營業小客車合約書「立合約書
人」欄內偽造之「陳盈甫」簽名及指印各壹枚均沒收。
    事  實
一、甲○○前因妨害兵役案件，經臺灣臺中地方法院以90年度易
    字第592 號判處有期徒刑7 月確定，刑期起算日期為民國92
    年1 月15日，而於同年8 月10日縮刑期滿執行完畢。詎甲○○仍不知警惕，其自94年6 月間起，因知悉自己已另案遭司
    法機關通緝，甲○○為掩飾其真實身分，竟基於行使偽造私
    文書之概括犯意，而為下述之犯行：
  (一)甲○○於94年6 月16日凌晨1 時25分許，駕駛車牌號碼767-
    NB號營業小客車（該營業小客車前由日新交通有限公司負責
    人王俶通出租予饒曉謙，再由饒曉謙借予甲○○使用），行
    經臺北縣永和市○○路、仁愛路路口處時，因未依號誌指示
    行駛，遭臺北縣政府警察局永和分局新生派出所警員蘇慶芳
    當場攔停，並掣單舉發；甲○○為避免通緝犯之身分遭查覺
    ，竟基於行使偽造私文書之概括犯意，明知未得其表兄乙○○之同意或授權，仍於蘇慶芳所掣發之臺北縣政府警察局北
    縣警交字第C00000000 號舉發違反道路交通管理事件通知單
    （下稱違規通知單）移送聯上「收受通知聯者簽章」欄內，
    偽造乙○○之簽名1 枚（並複寫於該違規通知單存根聯上同
    一欄位），以此方式偽造乙○○名義之私文書，表示乙○○
    本人收受該違規通知單之意旨，復將該違規通知單交予蘇慶
    芳而行使之，足生損害於乙○○本人及主管機關對於交通違
    規事件取締、管理之正確性。嗣因乙○○收受監理機關就上
    開違規事件所開立之裁決書後，發覺遭他人冒名，乃向法院
    聲明異議，始循線查悉上情。
  (二)甲○○復承前揭行使偽造私文書之概括犯意，於94年9 月2
    日下午1 時許，邀同不知情之友人丁○○（所涉偽造文書、
    詐欺取財等罪嫌，另經檢察官為不起訴處分確定），一同前
    往位於臺北縣三重市○○○路264 號之展運交通有限公司（
    下稱展運公司），由甲○○向展運公司服務人員出示其前所
    取得之友人陳盈甫（業於94年7 月15日死亡）職業小型車駕
    駛執照、營業小客車執業登記證影本等文件，偽稱其為陳盈
    甫本人，欲向展運公司承租車牌號碼3E-231號營業小客車1
    輛，甲○○明知其未得陳盈甫之同意或授權，仍於展運公司
    所提供之租用營業小客車合約書「立合約書人」欄內偽造「
    陳盈甫」之簽名及按捺指印各1 枚，以此方式偽造陳盈甫名
    義之私文書，表示陳盈甫本人向展運公司租用上開營業小客
    車之意旨（丁○○則於該合約書「連帶保證人」欄內簽名及
    用印），復將該合約書交付予展運公司服務人員而行使之，
    足生損害於展運公司對於車輛承租人身分識別之正確性，並
    致該服務人員因而陷於錯誤，誤信係陳盈甫本人承租車輛使
    用，而將上開營業小客車1 輛交付予甲○○；甲○○於詐得
    上開營業小客車後，即供己營業使用。嗣因甲○○遲未繳付
    後續之租金，亦未返還該營業小客車，展運公司察覺有異，
    經追查承租人陳盈甫之身分後，發現陳盈甫早已死亡，方知
    受騙，經報警處理，始循線偵得上情（該營業小客車嗣經展
    運公司人員自行尋回）。
二、案經展運公司訴由臺灣板橋地方法院檢察署檢察官偵查起訴
    ，及本院依職權告發由臺灣板橋地方法院檢察署檢察官移送
    併案審理。
    理  由
一、上揭事實，業據被告甲○○於本院審理時坦白承認，核與被
    害人乙○○於本院95年度交聲字第21號道路交通管理處罰條
    例聲明異議案件審理中所陳述之情節、證人王俶通、饒曉謙
    等人於本院上開交通案件審理中所證述之情節、告訴人展運
    公司代理人丙○○於偵查中所指訴之情節、證人丁○○於檢
    察官訊問時結證所述之情節均屬相符，並有前述違規通知單
    移送聯、存根聯各1 紙、租用營業小客車合約書1 份、陳盈
    甫職業小型車駕駛執照、營業小客車執業登記證影本、戶籍
    謄本各1 紙等在卷可稽，足認被告上開自白，核與事實相符
    。本件事證明確，被告犯行堪以認定。
二、按被告行為後，94年2 月2 日修正公布之刑法部分修正條文
    ，業於95年7 月1 日施行。修正後刑法第2 條第1 項規定：
    「行為後法律有變更者，適用行為時之法律。但行為後之法
    律有利於行為人者，適用最有利於行為人之法律」，上揭條
    文係規範行為後法律變更所生新舊法律比較適用之準據法，
    於刑法修正施行後，應適用上揭條文之規定，為「從舊從輕
    」之比較。又法律變更之比較適用，比較時應就罪刑有關之
    共犯、未遂犯、想像競合犯、牽連犯、連續犯、結合犯，以
    及累犯加重、自首減輕暨其他法定加減（如身分加減）與加
    減例等一切情形，綜其全部罪刑之結果而為比較；且就比較
    之結果，須為整體之適用，不能割裂分別適用各該有利於行
    為人之法律，此即法律變更之比較適用所應遵守之「罪刑綜
    合比較原則」及「擇用整體性原則」（最高法院24年上字第
    4634號判例、27年上字第2615號判例、95年第8 次刑事庭會
    議決議意旨參照）。茲就與本案相關之刑法修正前、後條文
    之比較，分述如下：
  (一)連續犯部分：修正前刑法第56條原規定：「連續數行為而犯
    同一罪名者，以一罪論。但得加重其刑至二分之一」，修正
    後之刑法已刪除上開連續犯之條文規定；本件被告先後2 次
    行使偽造私文書犯行，係基於概括犯意反覆為之（詳下述）
    ，依修正前刑法第56條連續犯之規定，僅以一罪論，並得加
    重其刑，而修正後之刑法既已刪除上開連續犯之規定，則被
    告上開犯行，即應就各次行為分別論罪科刑，再依數罪併罰
    之規定分論併罰；比較新舊法之結果，修正後之規定，並未
    較有利於被告。
  (二)罰金刑最低數額部分：修正前刑法第33條第5 款原規定：「
    罰金：（銀元）1 元以上」，依現行法規所定貨幣單位折算
    新臺幣條例第2 條規定折算為新臺幣後，上開罰金刑之最低
    數額即為新臺幣3 元；而修正後刑法第33條第5 款則規定：
    「罰金：新臺幣1,000 元以上，以百元計算之」，即修正後
    之罰金刑最低數額，已提高為新臺幣1,000 元；比較新舊法
    之結果，修正後之規定，並未較有利於被告（至被告所犯詐
    欺取財罪之法定刑中罰金刑數額提高標準部分，依增訂刑法
    施行法第1 條之1 第1 項、第2 項規定提高後之數額，與原
    適用罰金罰鍰提高標準條例第1 條前段、現行法規所定貨幣
    單位折算新臺幣條例第2 條等規定提高並折算為新臺幣後之
    數額，兩者均屬相同，對於被告並無何有利或不利之影響，
    自不生新舊法比較適用之問題，應依一般法律適用之原則，
    直接適用增訂後之規定，併予敘明）。
  (三)牽連犯部分：修正前刑法第55條後段原規定：「犯一罪而其
    方法或結果之行為犯他罪名，從一重處斷」，修正後之刑法
    已刪除上開牽連犯之條文規定；本件被告所犯如事實欄第1
    項(二)所載之行使偽造私文書、詐欺取財等2 罪間，有方法、
    目的之牽連關係（詳下述），依修正前刑法第55條牽連犯之
    規定，僅從一較重之行使偽造私文書罪處斷，而修正後之刑
    法既已刪除上開牽連犯之規定，則被告上開犯行，即應分別
    論罪科刑，再依數罪併罰之規定分論併罰；比較新舊法之結
    果，修正後之規定，並未較有利於被告。
  (四)綜上修正前、後刑法規定比較之結果，修正後之刑法規定並
    未較有利於被告，揆諸前揭說明，本件自應適用被告行為時
    即修正前之刑法規定。
三、按在交通違規通知單「收受通知聯者簽章」欄內偽簽他人姓
    名，自不待依據習慣或特約，單從形式上觀察，即足以知悉
    係表示由該他人名義出具領收通知聯之證明，此與事先在印
    妥內容之收據上偽簽他人姓名之情形，無分軒輊，當然屬於
    刑法第210 條所稱之私文書（最高法院83年台上字第6631號
    判例意旨參照）。核被告如事實欄第1 項(一)所載之行為，係
    犯刑法第216 條、第210 條之行使偽造私文書罪；被告如事
    實欄第1 項(二)所載之行為，則係犯刑法第210 條、第216 條
    之行使偽造私文書罪、同法第339 條第1 項之詐欺取財罪。
    被告於上開違規通知單上偽造「乙○○」簽名，及於上開租
    用營業小客車合約書上偽造「陳盈甫」簽名及指印之行為，
    均係偽造私文書之部分行為，其偽造私文書後復持以行使，
    偽造之低度行為應為行使之高度行為所吸收，均不另論罪。
    被告先後2 次行使偽造私文書犯行，時間緊接，手法相類，
    所犯係構成要件相同之罪，顯係基於概括之犯意反覆為之，
    為連續犯，應依修正前刑法第56條規定以一罪論，並加重其
    刑；公訴人雖未就被告如事實欄第1 項(一)所載之行使偽造私
    文書犯行提起公訴，惟被告此部分行使偽造私文書之犯行，
    既與經起訴論罪之如事實欄第1 項(二)所載行使偽造私文書犯
    行間，有修正前刑法第56條連續犯之裁判上一罪關係，為起
    訴之效力所及，復經檢察官移送併案審理（95年度偵字第15
    069 號），本院自得併予審究，附此敘明。又被告所犯上開
    （連續）行使偽造私文書、詐欺取財等2 罪間，有方法、目
    的之牽連關係，應依修正前刑法第55條規定，從一較重之行
    使偽造私文書罪處斷。再被告有如事實欄第1 項所載之犯罪
    科刑及執行紀錄，有臺灣高等法院被告前案紀錄表在卷可參
    ，其於受有期徒刑之執行完畢後，5 年內故意再犯本件有期
    徒刑以上之罪，為累犯，應依刑法第47條（本條文雖經修正
    ，惟被告係因故意而犯本件之罪，無論依修正前、後之條文
    規定，均成立累犯，對於被告並無何有利或不利之影響，自
    不生新舊法比較適用之問題，應依一般法律適用之原則，直
    接適用修正後之規定）第1 項規定加重其刑，並遞加重之。
    爰審酌被告之犯罪動機、目的、手段、其行為對於被害人乙○○、告訴人展運公司所造成之實質損害程度，及被告犯後
    於本院審理時，終知坦承犯行之犯後態度等一切情狀，量處
    如主文所示之刑，以資懲儆。又關於有期徒刑易科罰金之折
    算標準，修正前刑法第41條第1 項前段原規定：「犯最重本
    刑為5 年以下有期徒刑以下之刑之罪，而受6 個月以下有期
    徒刑或拘役之宣告，因身體、教育、職業、家庭之關係或其
    他正當事由，執行顯有困難者，得以1 元以上3 元以下折算
    1 日，易科罰金」，依當時有效之罰金罰鍰提高標準條例第
    2 條（已於95年7 月1 日刪除生效）前段規定，就上開數額
    提高為100 倍折算1 日，亦即修正前刑法第41條第1 項前段
    所規定之易科罰金折算標準，係以銀元100 元至300 元折算
    1 日，依現行法規所定貨幣單位折算新臺幣條例第2 條規定
    折算為新臺幣後，係以新臺幣300 元至900 元折算1 日；而
    修正後刑法第41條第1 項前段則規定：「犯最重本刑為5 年
    以下有期徒刑以下之刑之罪，而受6 個月以下有期徒刑或拘
    役之宣告者，得以新臺幣1,000 元、2,000 或3,000 元折算
    1 日，易科罰金」，亦即修正後刑法第41條第1 項前段所規
    定之易科罰金折算標準，係以新臺幣1,000 元、2,000 元或
    3,000 元折算1 日；比較新舊法之結果，修正後之規定，並
    未較有利於被告，依刑法第2 條第1 項前段之規定，自應適
    用修正前刑法第41條第1 項前段、修正前罰金罰鍰提高標準
    條例第2 條規定，就本件被告所宣告之有期徒刑諭知易科罰
    金之折算標準。末查被告前經本院於96年4 月25日發布通緝
    後，並未自動歸案，迄於96年9 月16日始為警緝獲到案，此
    有本院96年4 月25日96板院輔刑禹科緝字第335 號通緝書、
    被告96年9 月16日詢問筆錄等各1 份在卷可按，依96年7 月
    16日生效施行之中華民國九十六年罪犯減刑條例第5 條規定
    ，被告本件所犯之罪自無從依該條例規定予以減刑，此亦併
    予敘明。前述違規通知單移送聯及存根聯上「收受通知聯者
    簽章」欄內偽造之「乙○○」簽名各1 枚、租用營業小客車
    合約書「立合約書人」欄內偽造之「陳盈甫」簽名及指印各
    1 枚，均係偽造之署押，應依刑法第219 條規定宣告沒收。
據上論斷，應依刑事訴訟法第273 條之1 第1 項、第299 條第1
項前段，刑法第2 條第1 項前段、第210 條、第216 條、第339
條第1 項、第47條第1 項、第219 條，修正前刑法第56條、第55
條、第41條第1 項前段，修正前罰金罰鍰提高標準條例第2 條，
刑法施行法第1 條之1 第1 項、第2 項，判決如主文。
本案經檢察官連思藩到庭執行職務
中    華    民    國    98    年    4     月    29    日
                刑事第十四庭  審判長法  官   張江澤
                                    法  官   陳海寧
                                    法  官   劉景宜
上列正本證明與原本無異。
如不服本判決，應於判決送達後10日內敘明上訴理由，向本院提
出上訴狀 (應附繕本) ，上訴於臺灣高等法院。其未敘述上訴理
由者，應於上訴期間屆滿後20日內向本院補提理由書「切勿逕送
上級法院」。
                                    書記官  謝秀青
中    華    民    國    98    年    4     月    30    日
附錄本案論罪科刑法條全文：
刑法第210條、第216條、第339條第1項
中華民國刑法第210條
（偽造變造私文書罪）
偽造、變造私文書，足以生損害於公眾或他人者，處5年以下有
期徒刑。
中華民國刑法第216條
（行使偽造變造或登載不實之文書罪）
行使第210條至第215條之文書者，依偽造、變造文書或登載不實
事項或使登載不實事項之規定處斷。
中華民國刑法第339條
（普通詐欺罪）
意圖為自己或第三人不法之所有，以詐術使人將本人或第三人之
物交付者，處5年以下有期徒刑、拘役或科或併科1千元以下罰金
。
以前項方法得財產上不法之利益或使第三人得之者，亦同。
前二項之未遂犯罰之。


司法院資訊處製作；財團法人民間司法改革基金會備份。
